【裁判字號】    94,重訴,485
【裁判日期】    950630
【裁判案由】    拆屋還地
【裁判全文】
臺灣臺中地方法院民事判決  94年度重訴字第485號
原      告  壬○○
訴訟代理人  楊淑琍律師
被      告  卯○○
            丑○○
            張增
            乙○○
            寅○○
            子○○
            戊○○
            辛○○
                        號
            己○○
            丁○○
            庚○○
共      同
訴訟代理人  羅豐胤律師
            黃靖閔律師
當事人間請求拆屋還地事件，本院於民國95年6月19日言詞辯論
終結，判決如下：
    主    文
被告應將坐落台中縣豐原市○○段一一○地號土地上如附圖所示
編號磚造平房部分，面積為二三七點三九平方公尺，編號磚
造廁所，面積為三點○二平方公尺之地上物拆除，並將土地返還
予原告及其他共有人甲○○、癸○○。
被告卯○○應將坐落台中縣豐原市○○段一一○地號土地上如附
圖所示編號菜園部分、面積一二一六點一九平方公尺之地上物
清除，連同編號部分土地，面積五四點九五平方公尺返還予原
告及其他共有人甲○○、癸○○。
被告等人應連帶給付原告及其他共有人甲○○、癸○○新台幣貳
萬零壹佰玖拾肆元，及自民國九十五年一月一日起至返還土地之
日止，按年息百分之五計算之利息。
被告卯○○應給付原告及其他共有人甲○○、癸○○新台幣壹拾
萬陸仟柒佰柒拾陸元，及自民國九十五年一月一日起至返還土地
之日止，按年息百分之五計算之利息。
原告其餘之訴駁回。
訴訟費用由被告等人連帶負擔百分之十五，被告卯○○負擔百分
之八十，餘由原告負擔。
本判決第一項、第三項原告勝訴部份，於原告以新台幣參拾肆萬
肆仟元被告等人供擔保後，得假執行；但被告等人如於假執行程
序實施前，以新台幣壹佰零貳萬玖仟玖佰壹拾陸元為原告預供擔
保後，得免為假執行。
本判決第二項、第四項原告勝訴部分，於原告以新台幣壹佰捌拾
壹萬陸仟元為被告卯○○供擔保後得假執行；但被告卯○○如於
假執行程序實施前，以新台幣伍佰肆拾肆萬伍仟伍佰陸拾肆元為
原告供擔保後，得免為假執行。
原告其餘假執行之聲請駁回。
    事實及理由
甲、程序方面：
  (一)按訴狀送達後，原告不得將原訴變更或追加他訴。但擴張或
    減縮應受判決事項之聲明者，不在此限，民事訴訟法第255
    條第1項第3款定有明文。
  (二)本件原告於起訴後，關於請求被告按月給付相當於租金之不
    當得利部分，減縮自民國95年1月1日起算之請求，為減縮應
    受判決事項之聲明，依前揭法律規定，應予准許，合先敘明
    。
乙、實體方面：
一、原告起訴主張：
  (一)坐落臺中縣豐原市○○段110地號土地，面積1511.55平方公
    尺 (下稱系爭土地)現為原告及訴外人甲○○、癸○○分別
    共有。原所有權人張建勳於64年12月10日死亡後，系爭土地
    本應由其長子張渭湝、次子甲○○及三子癸○○共同繼承，
    惟當時並未辦理繼承登記。而張渭湝於83年4月1日亡故，其
    長子即原告壬○○及訴外人癸○○、甲○○就系爭土地始於
    91 年8月26日辦理分割繼承在案。是原告壬○○及訴外人甲○○、癸○○之應有部分各為三分之一。詎訴外人張建泉 (
    已歿)、張昌平 (已歿)及被告卯○○、丑○○、張增  及乙○○等六人未經系爭土地所有權人之同意，無權占有系爭土
    地之全部，並建造如附圖所示編號部分之磚造平房 (即門
    牌號碼：台中縣豐原市○○里○○路190巷5號)、編號部
    分之磚造廁所、編號部分之菜園，及編號部分之水泥空
    地及草皮等居住使用，嚴重損害原告及其他共有人之權益。
    訴外人張建泉及張昌平先後亡故後，被告卯○○、丑○○、
    張增  、乙○○及張昌平 (已歿)為張建泉之子，被告寅○○、被告子○○、被告戊○○、被告辛○○、被告己○○、
    被告丁○○、被告庚○○為張昌平之子女，亦為繼承人，是
    原告爰依民法第767條及第821條規定，訴請被告等拆除地上
    物，並將土地返還予原告及其他共有人。
  (二)另按無權占有他人土地可能獲得相當於租金之利益，為社會
    通常之觀念，土地所有人自得請求相當於法定最高限額租金
    之數額。查被告等無權占有原告及其他共有人之系爭土地，
    並建物其上，依民法第179條規定，原告自得參酌土地法第
    105條、第97條之規定向被告等連帶請求5年不當得利，被告
    等應連帶給付原告及其他共有人新台幣（下同）423,234元
    。(計算方式如下：560×1511.55×5×10﹪＝423 ,234) 並
  (三)聲明：
    (1)被告應將坐落台中縣豐原市○○段110地號如附圖所示編
      號磚造平房部分、面積約237.39平方公尺，編號磚造
      廁所佔用110地號土地部分，面積為3.02平方公尺之地上
      物拆除，並將土地返還予原告及其他共有人甲○○、癸○○。
    (2)被告卯○○應將坐落台中縣豐原市○○段110地號如附圖
      所示編號菜園部分、面積1216.19平方公尺之地上物拆
      除，連同編號部分土地，面積54.95平方公尺返還予原
      告及其他共有人甲○○、癸○○。
    (3)被告等應連帶給付原告及其他共有人甲○○、癸○○新台
      幣423,234元，及自95年1月1日起至返還土地之日止，按
      年息5%計算之利息。
    (4)願供擔保請准予宣告假執行。
二、被告則以：
  (一)系爭土地於39年間由被告卯○○之母親張吳西妹向原告之祖
    父張建勳以5千元購得，價款當時已經給付完成，惟張建勳
    與張吳西妹之夫張建泉為親兄弟，基於信任關係，故未馬上
    辦理土地之移轉登記，後因張建勳之拖延而遲遲未辦理過戶
    登記，而張建勳於64年去世，系爭土地由原告之父張渭湝等
    人繼承，嗣張渭湝於83年去世，系爭土地再由原告及訴外人
    甲○○及癸○○辦理分割繼承在案。而系爭房屋於25年間在
    系爭土地開始建造時，係經由張建泉、張建勳兩兄弟同意而
    建造，另於39年、56年及61年分別三次增建，事後每年房屋
    稅捐均由被告繳納之，因為土地已由張吳西妹購得，所以增
    建僅需張建勳形式上同意即可，實質上並不需要張建勳同意
    。此外，被告卯○○為了完整利用系爭房屋，乃於61 年9月
    4日購得鄰地即西湳段111地號土地，與系爭土地合併使用。
    而張吳西妹於日據時代其戶籍及設立在系爭房屋住處，由此
    均可證明被告卯○○之父母及被告卯○○等人，自日據時代
    迄今，均設籍並居住於系爭房屋甚明，因此被告卯○○等人
    本於繼承之法律關係，繼承張吳西妹購買系爭土地後之合法
    占有、使用權，自屬有據，並非無權占有。
  (二)聲明：(1)）原告之訴駁回。(2)如受不利判決，願供擔保請准
    免予假執行。
三、兩造經法官整理、簡化爭點，其結果如下：
  (一)兩造不爭執之事項：
    原告為系爭110地號土地的分別共有人之一，而如95年3月29
    日複丈成果圖所示之、、、部分，其中編號、
    部分，由被告等人因繼承而公同共有，編號、部分為被
    告卯○○所占有使用中。
  (二)兩造爭執之事項：
    (1)系爭土地是否為被告卯○○之母親張吳西妹向原告祖父張
      建勳購買而且已經交付占有，並由被告等人基於繼承及買
      賣契約而有權占有？
    (2)原告得否請求不當得利的損害金？
四、本院得心證之理由：
  (一)原告主張系爭土地現為原告及訴外人甲○○、癸○○分別共
    有之事實，已據其提出與所述相符之土地登記謄本及地籍圖
    謄本正本共3份為證，復為被告所不爭執，故應堪採信。又
    原告主張如附圖編號、所示之建物、編號所示菜園、
    編號所示空地及庭院，確實占用原告所有系爭土地之事實
    ，其中編號、部分建物，係由被告等人因繼承而公同共
    有，編號、部分土地為被告卯○○所占有使用中等情，
    業經本院到場勘驗屬實，製有勘驗筆錄在卷足憑，並經本院
    囑託臺中縣豐原地政事務所測量後，製有土地複丈成果圖一
    份在卷可參，且為兩造所不爭，故均堪採信。
  (二)被告等人雖均抗辯系爭土地於39年間由被告卯○○之母親張
    吳西妹向原告之祖父張建勳以5千元購得，價款當時已經給
    付完成，土地業已交付占有，故被告等人基於前揭買賣契約
    而為有權占有云云，惟查：
  (1)本院依據被告聲請，傳喚證人辰○○、丙○○、癸○○、甲○○到庭作證：
    證人辰○○證稱：「伊於60年左右將111地號土地賣給張
      鎮○○○○道系爭110地號土地之所有權人為張建勳，伊
      並不知道該筆土地有無出賣給他人，張吳西妹係因為要曬
      穀不夠用地，才向伊買111號土地，而且當時伊是佃農，
      張建勳他們是地主，而張吳西妹是地主的親戚，我不可能
      去問他們關於張吳西妹是否向張建勳買地的事情。」等語
      。
    證人丙○○證稱：「張建勳是伊三伯父，張吳西妹是伊二
      伯母，伊於41年左右，當時伊尚未念小學，因祖母去世，
      辦喪事時曾經聽到父母跟親戚有談到二伯母有付錢向三伯
      父買系爭土地，而且還沒登記，因為當時生活單純，二伯
      母跟我們也住的近，我現在住的土地原本是共有土地，在
      辦理分割時，有聽到被告卯○○講過這件事。」等語。
    證人甲○○證稱：「（被告訴訟代理人問：西南段110號
      土地本來是你父親的，在你父親去世前是否有交代你們兄
      弟如何處理？）沒有。----（被告訴訟代理人問：丙○○
      曾在法庭上講民國41年間，二房跟三房買系爭土地也有交
      錢，只是沒有過戶，你是否知情？）我不知道，我年紀還
      很小，我都不知情，證人比我小，怎麼會知情。（被告訴
      訟代理人問：你長大後，是否有聽過其他長輩說過此事？
      ）我沒有聽過。」等語。
    證人癸○○證稱：「（被告訴訟代理人問：西南段110號
      土地本來是你父親的，在你父親去世前是否有交代你們兄
      弟如何處理？）沒有。----（被告訴訟代理人問：為何十
      幾年來你們都沒有要討回系爭土地，那為何現在才要催討
      ？首先提議要討回的人是誰？）因為我們都是親戚，有好
      言催討過，他們都不理我們，因為我姪子壬○○繼承，想
      要催討，我們才同意他去催討。是壬○○提議的。（被告
      訴訟代理人問：丙○○曾在法庭上講民國41年間，二房跟
      三房買系爭土地也有交錢，只是沒有過戶，你是否知情？
      ）我沒有聽過，沒有這種事，41年我才6歲，怎麼可能聽
      過。（被告訴訟代理人問：你長大後，是否有聽過其他長
      輩說過此事？）我從來沒聽過。」等語。
    本院審酌證人上開證詞，認證人辰○○之證詞，僅能證明
      其將前揭111號土地賣給被告卯○○之事實，並無法證明
      張吳西妹確實曾向張建勳購買系爭土地且張建勳已將系爭
      土地交付占有。又證人丙○○為35年12月8日出生，此有
      其年籍在卷足憑，其雖證稱於41年時曾聽聞張吳西妹向張
      建勳購地之事實，亦曾聽過被告卯○○提及此事，然證人
      當時聽聞時年僅6歲，尚未就讀小學，且當時正在辦理祖
      母之喪事，其對於買賣土地後尚須辦理過戶登記一事應無
      法理解，衡情亦不可能有興趣，亦不可能時隔50年餘之後
      仍能記憶如此清楚，故其證稱聽聞買賣之事，顯有可疑，
      不足採信。另其雖證述在辦理土地分割時聽聞被告卯○○
      提起此事，然被告卯○○為本案之當事人，利害關係密切
      ，則縱使證人當時從被告口中聽聞此事，然就上開系爭事
      項之證明力亦顯薄弱，尚不足證明前揭買賣關係存在。本
      院復參諸證人即系爭土地之其他共有人癸○○、甲○○前
      揭證稱從未聽聞張吳西妹向渠等之父張建勳購買系爭土地
      之事等情，認證人四人前揭證詞均不足證明被告之被繼承
      人張吳西妹曾向張建勳購買系爭土地並已受占有之交付之
      事實。
  (2)被告己○○雖到庭陳稱：其祖母張吳西妹確實曾向其三叔公
    張建勳購地，並將資料交給擔任代書之張建勳，後來沒有辦
    過戶，因為大家都是親戚，就沒有處理等情。惟查：系爭土
    地經被告之被繼承人及被告等人長久占有使用，原告等人均
    未行使權利，雖有可疑；然同理，若被告之被繼承人張吳西
    妹果真有購地之事實，則被告等人長時間不行使權利，於張
    建勳過世前積極請求張建勳辦理所有權移轉登記，亦有可疑
    。本院審之原告等人為土地所有權人，因占有土地者之被告
    為親戚，故礙於親戚之情未積極行使權利，尚屬人情之常；
    反之，被告等人若果有購地並已交付價金之事實，則其請求
    原告之被繼承人張建勳辦理所有權移轉登記乃屬正當之舉，
    當無礙於親戚顏面之問題，故被告之被繼承人及被告遲未請
    求原告之被繼承人張建勳辦理所有權移轉登記，顯有違常情
    。
  (3)被告另抗辯系爭房屋於25年間在系爭土地開始建造時，係經
    由張建泉、張建勳兩兄弟同意而建造，另於39年、56年及61
    年分別三次增建，事後每年房屋稅捐均由被告繳納之，因為
    土地已由張吳西妹購得，所以增建僅需張建勳形式上同意即
    可，實質上並不需要張建勳同意云云。為原告所否認，而被
    告雖提出房屋稅籍證明書、門牌證明書作為其有權占有、使
    用土地之證明，惟本院認為上開房屋稅籍證明書僅證明系爭
    建物由被告卯○○為納稅義務人，並不能作為有權占有、使
    用之證明，而門牌證明書亦僅能門牌曾經整編，亦不能作為
    有權占有、使用之證明。
  (4)被告雖另抗辯張吳西妹於日據時代其戶籍及設立在系爭房屋
    住處，由此均可證明被告卯○○之父母及被告卯○○等人，
    自日據時代迄今，均設籍並居住於系爭房屋，故有權占有、
    使用系爭土地云云，並提出戶籍登記簿謄本為證。本院審酌
    被告設籍處所，至多僅能證明被告等人之居住處所，然並無
    法證明有何使用系爭土地之權源。
  (5)綜上所述，本件被告均未能舉證證明有何合法占有系爭土地
    之權源，從而原告依民法第767條、第821條請求被告等人拆
    屋還地等情，即有理由，應予准許。
  (三)原告得請求不當得利的損害金：
  (1)按無法律上之原因而受利益，致他人受損害者，應返還其利
    益，民法第179條定有明文。又無權占有他人之土地，並加
    以利用，可獲相當於租金之利益，最高法院61年度臺上字第
    1695號判例亦同此旨。又按土地法第97條第1項規定：「城
    市地按土地法第97條第1項規定：「城市地方房屋之年租金
    ，以不得超過土地及其建築物申報總價額年息百分之十為限
    。」此於租用基地建築房屋時準用之，同法第105條定有明
    文；又土地法第97條所謂土地及建築物之總價額，土地價額
    依法定地價，土地所有權人依本法所申報之地價，為法定地
    價，土地法施行法第25條、土地法第148條分別定有明文。
  (2)查系爭110地號土地93年1月之申報地價為每平方公尺560元
    ，有土地登記謄本在卷可憑。本院審酌被告等人所有建物無
    權占用之系爭土地編號、所示位置，被告卯○○無權占
    有系爭土地編號部分菜園種植樹木、蔬果，尚有倒塌無屋
    頂之土造豬圈，而系爭土地週遭並無面臨馬路、交通往來車
    輛並不頻繁等情，此有前揭勘驗筆錄可稽，故認原告所受之
    損害，以申報地價之3%為適當，故被告等人占用系爭土地附
    圖所示編號部分，應連帶給付原告之金額為20,765元【
    計算方式如下：560×（237.39＋3.02）×5×3﹪≒20,194
    】；另被告卯○○占用附圖編號部分，應給付原告之金
    額為106,776元【計算方式如下：560×（1216.19＋54.95）
    ×5×3﹪≒106,776】，原告就上開部分之不當得利請求，
    即有理由。
  (四)綜上所述，原告依民法第767條、第821條、第179條之規定
    請求：(1)被告將被告將系爭土地上如附圖所示編號、之
    地上物拆除，並將土地返還予原告及其他共有人甲○○、癸○○。(2)被告卯○○將系爭土地如附圖所示編號菜園部分
    地上物清除，連同編號部分土地返還予原告及其他共有人
    甲○○、癸○○。(3)被告等應連帶給付原告及其他共有人甲○○、癸○○新台幣20,194元，及自95年1月1日起至返還土
    地之日止，按年息5%計算之利息。(4)被告應給付原告及其他
    共有人甲○○、癸○○新台幣106,776元，及自95年1月1日
    起至返還土地之日止，按年息5%計算之利息，為有理由，應
    予准許，原告其餘請求為無理由，應予駁回。
五、兩告均陳明願供擔保，聲請宣告假執行及免為假執行，經核
    原告勝訴部分均無不合，爰分別酌定相當擔保金額准許之。
    原告敗訴部分，其假執行之聲請亦失所附麗，應併予駁回。
六、據上論結，本件原告之訴為一部分有理由，一部分無理由，
    依民事訴訟法第79條、第85條第2項、第390條第2項、第392
    條第2項，判決如主文。
中    華    民    國    95    年    6     月    30    日
                  民事第三庭    法  官  陳毓秀
正本係照原本作成。
如對本判決上訴，須於判決送達後20日內向本院提出上訴狀。
中    華    民    國    95    年    6     月    30    日
                                書記官  吳美鳳


司法院資訊處製作；財團法人民間司法改革基金會備份。
